臺灣臺南地方法院刑事判決　　　　　　　94年度訴字第642號
公　訴　人　臺灣臺南地方法院檢察署檢察官
被　　　告　申○○
　　　　　　癸○○
　　　　　　丑○○
共　　　同
選任辯護人　彭大勇律師
　　　　　　林士龍律師
上列被告因重利等案件，經檢察官提起公訴（九十三年度偵字第
七０七０號），本院判決如下：
    主  文
申○○共同以乘他人急迫，貸以金錢，而取得與原本顯不相當之
重利為常業，累犯，處有期徒刑壹年肆月。如附表一所示之物沒
收。
癸○○共同以乘他人急迫，貸以金錢，而取得與原本顯不相當之
重利為常業，累犯，處有期徒刑拾月。如附表一所示之物沒收。
丑○○共同以乘他人急迫，貸以金錢，而取得與原本顯不相當之
重利為常業，處有期徒刑壹年。如附表一所示之物沒收。
    事  實
一、申○○前因妨害風化案件，經法院判處有期徒刑十月確定，
　　於民國八十八年五月四日執行完畢。癸○○前因搶奪案件，
    經法院判處有期徒刑二年十月確定，於八十九年六月一日因
    縮短刑期執行完畢。
二、申○○、丑○○、癸○○、陳進輝（移由臺灣臺東地方法院
    檢察署偵辦）等人為貪圖非法暴利，竟組成俗稱地下錢莊之
    重利集團，共同基於常業重利之犯意聯絡，自九十年間某日
    起，由申○○在臺南市安平區○○○街二八號開設「渣打機
    車租賃公司」（下稱渣打公司），為該公司之實際負責人，
    以該址作為集團成員從事重利放款之場所，並僱用癸○○、
    丑○○、陳進輝等人，負責放款、收取利息等工作，並在「
    中華日報」等報刊上，刊登「持信用卡者息低、輕鬆還、二
    至十萬、0000000000」、「身分證借款」等廣告，趁如附表
    三編號一至十二所示之被害人辰○○、甲○○、丁○○、午
    ○○、子○○、卯○○、丙○○、戊○○、辛○○、酉○○
    、陳文姬（由未○○擔任保證人，出名借款）、林主一（檢
    察官當庭追加）及乙○○等人急需用錢之際，以借款新臺幣
    （下同）一萬元，每十天收取一千五百元至二千元不等之利
    息，並預扣第一個月利息及簽發如借貸金額二倍本票、留存
    身分證之方式，貸與如附表三編號一至十二所示辰○○等人
    金錢，收取顯不相當之高利，並以之為業。
三、乙○○因無力清償本息，丑○○竟夥同戌○○及綽號「主任
    」、「達仔」等姓名年籍不詳之成年男子，共同基於妨害自
    由及傷害之犯意聯絡，於九十二年九月二十二日下午三時三
    十分許，在臺南市「華爾滋舞廳」附近，由丑○○、「主任
    」，將乙○○強押至渣打公司後，丑○○、戌○○（通緝中
    ）、「主任」、「達仔」及另二名不知姓名之人，則毆打乙○○，造成乙○○受有左顴、左大腿及背部瘀傷等傷害，丑
    ○○並對乙○○恐嚇稱：你如果不還錢，要將你帶到山上幹
    掉等語，致乙○○心生畏怖。嗣於同日晚上某時，丑○○、
    戌○○等人將乙○○帶離渣打公司，途中乙○○趁隙逃逸，
    報警究辦。迨於九十二年十二月五日凌晨四時二十五分許，
    為警持搜索票至「渣打機車租賃公司」搜索而查獲，並扣得
    房屋租賃契約書一份、帳簿一本、營利事業登記證一張、客
    戶基本資料一百八十四張、客戶借錢本票等資料七十份、刊
    登報紙底稿一張、電腦一組、公司名片一盒、行動電話二支
    、不具殺傷力之瓦斯玩具槍、輪轉式信號槍各一支等。
四、案經臺南市警察局第四分局報請臺灣臺南地方法院檢察署偵
    查起訴。
    理  由
壹、程序部分：按被告以外之人於審判外之言詞或書面陳述，除
    法律有規定者外，不得作為證據。刑事訴訟法第一百五十九
    條第一項定有明文。本件證人辰○○、巳○○、壬○○、甲○○、丁○○、午○○、子○○、卯○○、丙○○、己○○
    亥○○、庚○○、戊○○、辛○○、酉○○、未○○及乙○○於警局所為之警詢筆錄，乃被告以外之人於審判外之言詞
    陳述，依上開規定，無證據能力，不得作為證據。
貳、實體部分：
一、訊據被告申○○坦認在上址經營「渣打公司」，並聘僱癸○○等情；被告癸○○供認受被告申○○僱用，於「渣打公司
    」任職等情；被告丑○○坦承有借款乙○○等節，惟均矢口
    否認有常業重利、妨害自由及傷害犯行。被告申○○、癸○○辯稱：渣打公司是向客戶買入電器、家具、電腦等物，再
    出租予客戶並收取租金，並未從事放款也沒有收取重利云云
    。被告丑○○則辯稱：並非渣打公司員工，也沒有毆打乙○○或恐嚇、妨害其自由云云。經查：
  (一)證人辛○○於偵查中結證稱：「九十二年一月間我向他們借
    二萬元，實拿一萬六千元，預扣四千元是十天的利息，我借
    錢時有簽四萬元的本票一張及將我的身份證正本扣在那，我
    一個星期後就拿二萬元到他們公司還錢，對方將我的身份證
    和本票還我。」等語；證人卯○○亦於偵查中具結證述：「
    我是在臺南市○○○街二八號的地下錢莊借的，我共借二次
    ，都有還清，在九十一年十月借一次，九十二年間又借一次
    ，有一次借一萬元，另一次是借二萬元，利息是每一萬元十
    天的利息是二千元，他有叫我寫本票給他，每借一萬元就寫
    二萬元的本票，且要扣我的身份證和護照，也替我照相，而
    在我還錢後他們就將身份證和本票還我，我去他們公司時，
    他公司有很多人，我是向其中一【小莊】借的」等語；證人
    子○○復證稱：「九十二年間我看中華日報刊登汽機車借錢
    廣告，我只借一次借三萬元，我實拿二萬二千元，十天利息
    六千元，手續是二千元，我借了十多天就清償完畢」、「有
    押身份證及簽本票，我還錢後他們身份證及本票都有還我」
    等語，證人戊○○另於偵查中具結稱：「我在九十一年底他
    們約我在臺南市中國城附近拿錢給我，我向他們借，只借一
    次，借五千元，利息每日五十元，我是看中華日報看到他們
    有在放款」等語；證人乙○○並於本院審理時，證以：我向
    丑○○（亦為渣打公司成員，詳如後述）借二萬元，有押身
    份證原本，利息十天一期，利息二千二百五十元，並簽立面
    額二萬元本票二紙及切結書一紙等語；證人甲○○另於偵查
    中結證以：我要王雅芬幫我借錢，所以王雅芬拿我的證件到
    他們公司借錢，共借三次，是在九十一年間借的，每次借二
    或三萬元不等，每三天借一萬元約一千五百元的利息，有開
    加倍借款金額的本票等語；證人未○○、午○○則於偵查中
    分別證述：係替他人（陳文姬、莊原貿）作保向渣打公司借
    錢，並提供身份證及簽立本票等語，並有證人子○○、卯○○、戊○○、辛○○之客戶資料各一份、證人午○○、子○○、卯○○身份證影本及證人午○○開具本票一紙、證人未
    ○○開具本票一紙、被害人陳文姬本票三紙及證人甲○○開
    立本票三紙暨汽車駕駛執照影本一紙扣案可證，復綜觀上開
    證人證述情節互核相仿，自堪採信為真實。是以，上開證人
    均曾提供身份證等證件並簽發本票等方式向渣打公司借貸款
    項並支付如上所述之利息，足證渣打公司確實從事貸放業務
    ，以借款每一萬元，每十天約收取二千元不等之利息，並要
    求借款人簽發按借貸金額二倍面額之本票、留存身分證另預
    扣利息之方式貸放給前往該公司借貸之人。
  (二)被害人辰○○、丙○○、酉○○、林主一雖經本院合法傳訊
    未到庭，亦未於偵查中到案具結證述被害經過，惟警方於九
    十二年十二月五日凌晨四時二十五分許，持搜索票至渣打公
    司」搜索時，除(一)所示扣案物品外，並扣得渣打公司帳冊乙
    份，載明辰○○還款紀錄及辰○○身份證一紙、丙○○開立
    之本票二紙、客戶資料、動產租賃契約暨租賃標的照片各一
    紙、酉○○開立之本票二紙暨身份證一紙及林主一開立之本
    票二紙在卷可稽。衡諸常情，渣打公司確實從事貸放業務，
    並以預扣利息、留存客戶資料及身份證等證件等方式為貸放
    款項之模式，業如前述，前開被害人若非向渣打公司貸款，
    豈有開立本票或留存身份證影本給渣打公司或按期還款給渣
    打公司之可能？而警方係同一時間查扣上開資料，堪認，渣
    打公司亦應以相同貸放方式即如(一)所述方式貸放款項給上開
    被害人，即以借款每一萬元，每十天收取二千元不等之利息
    ，並預扣第一個月利息及要求借款人簽發按借貸金額二倍本
    票、留存身分證之方式貸放給被害人辰○○等人。
  (三)被告丑○○雖否認上情，辯稱：係其自行貸放乙○○，與渣
    打公司無關，其亦非渣打公司員工，也沒有毆打並限制乙○○之人身自由，是乙○○同意前往渣打公司，不知道乙○○
    如何受傷云云。惟查：
  1.被告丑○○於偵查中供稱：在九十二年間借一萬五千元給乙○○，乙○○實拿一萬三千元，每十天算一次利息二千元等
    語，雖與證人乙○○於本院審理時，證述：向丑○○借二萬
    元，有押身份證原本，利息十天一期，利息二千二百五十元
    等節中，關於借款金額、利息多少有出入，惟互參二人陳述
    借款情節，足認被告丑○○確有貸放款項與乙○○並收取重
    利之行為（相當於月息34％到40％之間）。又證人乙○○於
    偵查中、本院審理時，均證述：其於九十二年九月二十二日
    在臺南市華爾滋舞廳外面遭被告丑○○帶往渣打公司催討債
    務乙情，亦為被告丑○○供稱：（九十二年九月二十二日為
    何要帶乙○○到渣打公司？）我遇到乙○○的地方附近沒有
    朋友，也沒有什麼地方可以去」等語不諱，足見，證人乙○○所述上情，堪以採信。復參以被告丑○○從事放款收取重
    利之行為，與渣打公司業務內容相同，且被告丑○○供承經
    常出入渣打公司，亦與被告申○○證述丑○○幾乎每天到渣
    打公司等節相符。從而，借款人如有不能清償借款時，被告
    丑○○隨即將人帶往渣打公司「找人幫忙一起解決」，衡情
    ，被告丑○○若非為渣打公司員工，該公司豈任由外人到公
    司內聚眾打人、惹是生非？足見，被告丑○○顯然非僅前往
    渣打公司泡茶聊天而已，而是渣打公司之員工。況且，被告
    丑○○於本院審理時，復辯稱是透過第三人借款予乙○○，
    款項是交給第三人。因此不知道如何計算利息，也不知道借
    款計息期間，也沒有拿乙○○開立的本票云云。查被告丑○○如為自行出資借貸他人，豈有對於借款期間、利息計算方
    式等觀乎自身權益事項均全然不知之理？又將作為借款擔保
    之本票交給第三人，待催討債務時，又越過該第三人而逕向
    乙○○追索借款等等，均與社會通念有悖，足證被告丑○○
    所辯係自行貸放款項給乙○○云云均不足採信，綜上情節，
    益徵被告丑○○係受僱於渣打公司，並負責催討公司貸放之
    款項及利息至明。
  2.次查，證人乙○○於九十二年九月二十二日下午三時三十分
    許，在臺南市華爾滋舞廳附近，遭被告丑○○、綽號「主任
    」之人強押至渣打公司，並遭被告丑○○等人毆打致傷，被
    告丑○○並恐嚇乙○○等節，業據證人乙○○於本院審理時
    證述無訛，並有行政院衛生署新營醫院出具之診斷證明書一
    紙在卷可稽。被告丑○○雖以上情置辯，惟查，證人乙○○
    係借款未償之因而被帶往渣打公司乙節，為被告丑○○所不
    否認，依常情而論，證人乙○○不否認有借款之事實，被告
    丑○○催討債務，任何公共場所均能達索償目的，惟被告丑
    ○○卻要求乙○○前往不熟悉的定點，勢必導致該債務人抗
    拒而心生恐懼。足見，證人乙○○於本院審理時證述係被告
    丑○○與綽號「主任」等人未經其同意，架住其雙手，硬托
    其腋窩擠進車內等節，應堪採信。又證人乙○○復於偵查中
    及審理時證稱；在渣打公司內遭丑○○、戌○○、「主任」
    、「達仔」，還有其他二、三名不知姓名之人動手毆打成傷
    ，丑○○在毆打過程，並告以【這筆錢不還，這條命別想活
    下去】等語，使其心生畏懼等節，復有行政院衛生署新營醫
    院九十二年九月二十三開具之傷害診斷書一紙在卷可稽，參
    諸證人乙○○因欠債未償被強行帶往渣打公司後，即受有左
    顴、左大腿及背部瘀傷等傷害，而上開驗傷日期與證人乙○○所述遭毆打時間，亦緊接相當，足認證人乙○○證述在渣
    打公司遭受被告丑○○等人毆打及恐嚇等節，應採信與事實
    相符，被告丑○○辯解並不足取。
  (四)被告申○○、癸○○另辯稱渣打公司係從事租賃行業，並未
    貸放款項云云。惟查，前揭證人午○○、子○○、卯○○、
    戊○○、辛○○等人皆證述係基於借款之目的，始前往被告
    申○○經營之「渣打公司」借款等節，業據上開證人於偵查
    中具結證述屬實。縱渣打公司要求借款人書立動產租賃契約
    或是買賣契約，然則前開契約所載標的原屬借款人所有，借
    款之後標的仍由借款人使用，與一般買賣或租賃契約由出賣
    人或出租人先自行取得標的所有權後，再移轉買受人或承租
    人占有之型態不同。且借款人均需額外開具借款金額二倍面
    額之本票作為擔保，足見前揭證人顯無做成買賣或租賃法律
    行為之真意，被告申○○等人要求借款人簽立動產租賃契約
    或買賣契約，雖具有買賣或租賃法律行為之外觀，實則被告
    申○○等人為達放款收取重利，並冀圖規避刑責，要求借款
    人所為之脫法行為。被告申○○等三人，無非係以前揭方式
    為手段，俾得佯以收取各期租金為由，待須舉債濟急之人向
    彼等告貸時，則藉以索取每一萬元，每十天收取一千元至二
    千元不等之利息（相當於月息30％至60％左右即年利率高達
    360％至720％左右），遠逾法定最高利率週年利率20％數倍
    以上，而與原本顯不相當之重利，且被告等收取之利息甚重
    ，被害人辰○○等人若非急需用錢抒困，豈有背負如此高額
    利息而向被告三人借款之理？足認被告等三人係趁被害人等
    出於急迫始為借貸，被告三人以公司型態方式經營放款業務
    ，並於報上刊登前揭廣告以招徠顧客，顯有恃以維生之事實
    。
  (五)綜上所陳，被告申○○三人所辯，顯係卸責諉罪之詞，均不
    足採。此外，復有營利事業登記證一張、房屋租賃契約書一
    份、帳簿一份、客戶基本資料一百八十四張、客戶借錢本票
    等資料七十份、刊登報紙底稿一張扣案足稽，事證明確。被
    告申○○、癸○○、丑○○三人犯行，均堪認定。
二、被告申○○、癸○○、丑○○三人乘他人急迫，貸以金錢，
    而取得與原本顯不相當之重利為常業，核被告三人所為，均
    係犯刑法第三百四十五條之常業重利罪。被告丑○○與「主
    任」妨害告訴人乙○○之自由，復與戌○○、「達仔」等人
    動手打傷告訴人乙○○，被告丑○○並恐嚇告訴人乙○○，
    核被告丑○○另犯刑法第三百零二條妨害自由罪、刑法第二
    百七十七條傷害罪及刑法第三百零五條恐嚇罪。被告申○○
    、癸○○、丑○○三人間，就常業重利之犯行；被告丑○○
    與「主任」二人間，就妨害自由之犯行；被告丑○○、戌○○、「主任」、「達仔」及其他不知名之二人間，就傷害罪
    之犯行，俱分別有犯意聯絡及行為分擔，均為共同正犯。又
    被告丑○○所犯上開四罪間，有方法結果之牽連關係，應依
    刑法第五十五條規定，從一重之常業重利罪處斷。又被告申
    ○○、癸○○均曾有事實欄所載之前科科刑及執行紀錄，有
    臺灣臺南地方法院檢察署刑案資料查註紀錄表、臺灣高等法
    院被告全國前案紀錄表各二件在卷可按，其受有期徒刑之執
    行完畢，五年以內再犯有期徒刑以上之罪，為累犯，應各依
    刑法第四十七條之規定，加重其刑。爰審酌被告等之素行、
    經營地下錢莊，貸放金錢取得與原本顯不相當之重利，並以
    之為業，有害社會金融秩序，彼等犯罪之動機、目的、手段
    、所生危害、被告申○○為錢莊實際負責人，惡性較重，被
    告癸○○、丑○○受僱，常業重利犯行較輕、被告丑○○為
    達收取重利之目的，竟毆打、恐嚇、限制借款人之自由，其
    惡性非輕等一切情狀，分別量處如主文所示之刑，以示懲儆
    。
三、扣案如附表一所示之物，係被告申○○所有，共同犯罪所用
    之物，業經被告等供明在卷，分別依刑法第三十八條第一項
    第二款規定宣告沒收。另附表編號二所示之本票或身份證影
    本等證件為借款人留供擔保之用，其餘附表二所示之物則僅
    得為犯罪之證明，爰不併宣告沒收。
四、公訴意旨另以被告申○○、癸○○、丑○○另對附表三編號
    十三至十八之被害人尚涉有常業詐欺罪嫌；被告申○○、癸○○另涉有妨害自由、傷害、恐嚇罪嫌等語。惟查，附表三
    編號十三至十八之被害人雖列名於扣案之客戶基本資料表內
    ，然對於上開被害人是否向渣打公司借款、借款期間及利息
    計算等項，均乏證據佐證。且證人即附表三編號十五所示被
    害人丁○○亦到庭證述不曾向渣打公司借錢，也沒有簽發本
    票，曾於九十年至九十一年間將身份證影本交由他人代辦信
    用卡等語，是並無證據證明被告申○○三人確實有貸放款項
    給附表三編號十三至十八之被害人。又證人乙○○於本院審
    理時證稱：當天是被告丑○○、「主任」強押其前往渣打公
    司；被告申○○不是當日出手毆打的「達仔」，也沒看過申
    ○○；被告癸○○沒有出手打人；只有被告丑○○出言恐嚇
    等語，又復查無其他積極證據足資認定被告申○○、癸○○
    有何妨害自由、恐嚇、傷害犯行，是被告申○○、癸○○、
    丑○○就附表三編號十三至十八之被害人被訴常業詐欺罪嫌
    ；被告申○○、癸○○被訴妨害自由、傷害、恐嚇罪嫌，原
    應為無罪之諭知，惟公訴意旨認此部分與前開有罪部分有實
    質上、裁判上一罪關係，爰不另為無罪之諭知，附此敘明。
據上論斷，應依刑事訴訟法第二百九十九條第一項前段，刑法第
二十八條、第三百四十五條、第三百零二條、第二百七十七條、
第三百零五條、第五十五條後段、第四十七條、第三十八條第一
項第二款，罰金罰鍰提高標準條例第一條，判決如主文。
本案經檢察官寅○○到庭執行職務
中　　華　　民　　國　　94　　年　　11　　月　　16　　日
　　　　　　　　　刑事第三庭   審判長法  官
                                     法  官
                                     法　官　王慧娟
以上正本證明與原本無異。
如不服本判決，應於判決送達後10日內，向本院提出上訴狀。
　　　　　　　　　　　　　　　　書記官　黃淑櫻
中　　華　　民　　國　　94　　年　　11　　月　　16　　日
附錄法條
中華民國刑法第三百零二條
私行拘禁或以其他非法方法，剝奪人之行動自由者，處五年以下
有期徒刑、拘役或三百元以下罰金。
因而致人於死者，處無期徒刑或七年以上有期徒刑，致重傷者，
處三年以上十年以下有期徒刑。
第一項之未遂犯罰之。
中華民國刑法第三百零五條
以加害生命、身體、自由、名譽、財產之事，恐嚇他人致生危害
於安全者，處二年以下有期徒刑、拘役或三百元以下罰金。
中華民國刑法第三百四十五條
以犯前條之罪為常業者，處五年以下有期徒刑，得併科三千元以
下罰金。
附表一：帳簿一本
        客戶基本資料一百八十四張
        刊登報紙底稿一張
        公司名片一盒
附表二：客戶借錢本票暨身份證影本等資料計七十份
        行動電話二支
        不具殺傷力之瓦斯玩具槍、輪轉式信號槍各一支
附表三：
┌──┬──────┬──────┬──────┬──────┐
│編號│犯罪日期　　│　被害人　　│ 貸款金額　 │　 利息　　 │
├──┼──────┼──────┼──────┼──────┤
│一　│90年7月間　 │辰○○　　　│二萬元　　　│三千元　　　│
├──┼──────┼──────┼──────┼──────┤
│二　│91年4月17日 │甲○○　　　│二萬元　　　│三千元　　　│
├──┼──────┼──────┼──────┼──────┤
│三　│91年8月間某 │午○○　　　│十萬元　　　│一萬元　　　│
│    │日          │            │            │            │
├──┼──────┼──────┼──────┼──────┤
│四　│91年9月間某 │子○○　　　│三萬元　　　│六千元　　　│
│　　│日　　　　　│　　　　　　│　　　　　　│　　　　　　│
├──┼──────┼──────┼──────┼──────┤
│五　│91年10月間某│卯○○　　　│二萬元　　　│四千元　　　│
│　　│日　　　　　│　　　　　　│　　　　　　│　　　　　　│
├──┼──────┼──────┼──────┼──────┤
│六　│同上　　　　│丙○○　　　│三萬元　　　│五千元　　　│
├──┼──────┼──────┼──────┼──────┤
│七  │同上　　　　│戊○○　　　│一萬五千元　│三千元　　　│
├──┼──────┼──────┼──────┼──────┤
│八  │92年1月間某 │辛○○　　　│二萬元　　　│四千元　　　│
│　　│日　　　　　│　　　　　　│　　　　　　│　　　　　　│
├──┼──────┼──────┼──────┼──────┤
│九  │92年6月21日 │酉○○　　　│一萬五千元　│三千元　　　│
├──┼──────┼──────┼──────┼──────┤
│十  │92年8月間某 │未○○　　　│八萬元　　　│一萬二千元　│
│　　│日　　　　　│　　　　　　│　　　　　　│　　　  　　│
├──┼──────┼──────┼──────┼──────┤
│十一│92年9月間某 │乙○○　　　│一萬五千元　│三千元　　　│
│　　│日　　　　　│　　　　　　│　　　　　　│　　　　　　│
├──┼──────┼──────┼──────┼──────┤
│十二│92年4月22日 │林主一      │一萬元      │一千元      │
├──┼──────┼──────┼──────┼──────┤
│十三│90年間某日　│巳○○　　　│三萬元　　　│六千元　　　│
├──┼──────┼──────┼──────┼──────┤
│十四│91年間某日　│壬○○　　　│二萬元　　　│四千元　　　│
├──┼──────┼──────┼──────┼──────┤
│十五│91年5月28日 │丁○○　　　│六萬元　　　│九千元　　　│
│　  │            │            │            │            │
├──┼──────┼──────┼──────┼──────┤
│十六│91年11月26日│己○○　　　│一萬元　　　│二千元　　　│
├──┼──────┼──────┼──────┼──────┤
│十七│91年12月間某│亥○○　　　│二萬元　　　│四千元　　　│
│　　│日　　　　　│　　　　　　│　　　　　　│　　　　　　│
├──┼──────┼──────┼──────┼──────┤
│十八│同上　　　　│庚○○　　　│一萬元　　　│八百元　　　│
└──┴──────┴──────┴──────┴──────┘
